【裁判字號】    97,保險上,5
【裁判日期】    980603
【裁判案由】    給付保險金
【裁判全文】
臺灣高等法院高雄分院民事判決         97年度保險上字第5號
上  訴  人  甲○○
訴訟代理人  王家鈺律師
複 代 理人  黃勇雄律師
被 上 訴人  新光人壽保險股份有限公司
法定代理人  乙○○
訴訟代理人  丙○○
            丁○○
訴訟代理人  黃訓章律師
上列當事人間因請求給付保險金事件，上訴人對於民國97年4 月
21日臺灣高雄地方法院96年度保險字第17號第一審判決提起上訴
，本院於98年5月20日言詞辯論終結，判決如下：
    主  文
上訴駁回。
第二審訴訟費用由上訴人負擔。
    事 實 及 理 由
一、上訴人起訴主張：訴外人即上訴人之弟朱振德、上訴人之兄
    朱振瑞分別於民國（下同）74年4 月1 日、76年10月12日，
    以其自身為要保人及被保險人，與被上訴人簽訂「新光吉利
    終身」人壽保險契約，保單號碼分別為WO859364號（下稱第
    1 份保約）、W0000000號（下稱第2 份保約，並與第1 份保
    約合稱系爭契約），並均約定保險期間為20年，保險金額為
    新台幣（下同）500,000 元，保險受益人為上訴人；依系爭
    契約第22條之約定，將保單產生之紅利（下稱保單紅利）轉
    為加大保額。又被上訴人依財政部之強制規定，將新舊生命
    表產生危險保費差額所生之特別紅利（下稱生命表紅利），
    另行為朱振德、朱振瑞加保生存保險，倘保險事故發生，被
    上訴人即應將系爭契約之保險給付、保單紅利所生加大保額
    及生命表紅利所生之生存保險金給付上訴人。嗣朱振德、朱
    振瑞分別於85年4 月8 日、93年8 月21日死亡，被上訴人固
    依約分別給付上訴人保險金各2,500,000 元；暨保單紅利所
    生加大保額其中朱振德部分為1,579,950 元、朱振瑞部分則
    為1,134,000 元（下稱系爭已領金額），惟拒不給付生命表
    紅利所生之生存保險金其中朱振德部分為1,820,900 元、朱
    振瑞部分則為4,046,100 元，合計5,867,000 元。爰本於生
    命表紅利所生之生存保險契約、保險法第34條第2 項規定，
    提起本件訴訟等情。聲明：被上訴人應給付上訴人5,867,00
    0 元，及自起訴狀繕本送達翌日起至清償日止，按年息10％
    計算之利息。
二、被上訴人則以：系爭已領金額即為被上訴人依財政部之強制
    規定，將生命表紅利轉為加大保額之給付，加大者乃系爭契
    約原約定之保額，仍為原契約之一部分；又被上訴人固依系
    爭契約第22條之約定，以保單紅利為朱振德、朱振瑞另行購
    買生存保險，惟朱振德、朱振瑞均在系爭契約保險期間內死
    亡，不符合生存保險之給付條件，被上訴人自無給付之必要
    。本件上訴人請求之內容，業經被上訴人給付完畢等語置辯
    。
三、原審為上訴人敗訴之判決，上訴人不服，提起上訴請求：（
    一）原判決廢棄。（二）被上訴人應給付上訴人5,659,650
    元，及自原審起訴狀繕本送達翌日起至清償日止，按年息10
    ％計算之利息。（三）願供擔保，請准宣告假執行。
四、兩造不爭執事項：
  (一)朱振德於74年4 月1 日，以其自身為要保人及被保險人，與
    被上訴人簽訂第1 份保約，約定保險期間為20年，保險金額
    為500,000 元，保險受益人為上訴人。
  (二)上訴人為第1 份保約之招攬業務員。
  (三)朱振德於85年4 月8 日死亡，被上訴人將保險金2,500,000
    元及生命表紅利增加保障之金額1,579,950 元給付上訴人，
    均經上訴人收受無誤。
  (四)朱振瑞於76年10月12日，以其自身為要保人及被保險人，與
    被上訴人簽訂第2 份保約，約定保險期間為20年，保險金額
    為500,000 元，保險受益人為上訴人。
  (五)朱振瑞於93年8 月21日死亡，被上訴人於93年9 月13日將保
    險金2,500,000 元及生命表紅利增加保障之金額1,134,000
    元給付上訴人，均經上訴人收受無誤。
  (六)系爭契約第22條約定，要保人按期交費滿1 年後，自第2 年
    度起，被上訴人每年應給付紅利予受益人；紅利給付方式為
    ：在交費期間中，將每年紅利金額作為一次交付保險費，
    購買被保險人在交費期滿止之「生存保險」，在交費期滿
    後，將每五年作為一單元，以各單元中之各年度紅利金額，
    作為一次交付保險費，購買被保險人至該單元屆滿日止之「
    生存保險」；前開累積之「生存保險金」，被上訴人應分別
    於交費期滿或交費期滿後每屆滿5 年，被保險人生存且保單
    仍有效時，給付受益人。
五、本院判斷：
  (一)按當事人就其主張之爭點，於準備程序經整理並協議簡化爭
    點者，應受其拘束；當事人主張之事實，經他造於準備書狀
    內或言詞辯論時或在受命法官、受託法官前自認者，無庸舉
    證；自認之撤銷，除別有規定外，以自認人能證明與事實不
    符或經他造同意者，始得為之，民事訴訟法第270 條之1 第
    3 項、第1 項第3 款、第279 條第1 項、第3 項可資參照。
    經查，上訴人同意上開兩造不爭執事項第（三）、（五）項
    之內容，有原審96年10月19日、96年6 月5 日準備程序筆錄
    為證（原審第92、68頁），堪信為真；又被上訴人辯稱：系
    爭已領金額屬生命表紅利所生之利益，被上訴人已如數給付
    等語，核與上開不爭執事項其中第（三）、（五）項記載內
    容相符，上訴人既對被上訴人此部分所辯不加以爭執，揆諸
    前揭說明，視同上訴人就系爭已領金額，係屬生命表紅利所
    生利益乙節為自認，不僅上訴人就此應受拘束，被上訴人亦
    無庸舉證。
    上訴人嗣後變更主張為：系爭已領金額係保單紅利所生之利
    益，並非生命表紅利所生之利益等情，業如前述，然此部分
    主張顯與上訴人上開自認之事實相互矛盾，而按被上訴人既
    不同意變更上開不爭執事項第（三）、（五）項所示內容，
    則參諸前開說明，上訴人如欲撤銷自認之事實，則需舉證證
    明自認內容與事實不符，方得為之。
  (二)按上訴人主張系爭已領金額係保單紅利所生之利益乙節，固
    提出「每年增加之死亡或全殘廢保險金額表（下稱系爭死殘
    金額表）」為證（原審卷第13頁），惟就系爭死殘金額表之
    內容觀之，乃就不同之保單年度分別列出第三回生命表，及
    第三回加第二回生命表之保險金額，此外，參諸其中表側空
    白處亦載明：於系爭契約有限期間內，依財政部（78）台財
    融第780163364 號函關於第三回生命表規定，除原保險契約
    保障外，另以新生命表與舊生命表間之死亡率差額，每年增
    加被保險人當期之死亡或全殘廢保險金額等語相互以觀，已
    堪認該表所列出者，乃被上訴人按財政部之強制規定，將生
    命表紅利用以增加系爭契約原約定之保險金額額度，而與保
    單紅利無關，朱振德於74年4 月1 日與被上訴人簽訂第1 份
    保險契約，且於85年4 月8 日死亡，在死亡時第1 份保險已
    達11年度（85-74=11），依系爭死殘金額表所示，由第一回
    生命表至第二回生命表及第二回至第三回生命表每萬元投保
    保額加大保額計為31,599元（14,759+16,840） ，再以該金
    額乘以第1 份保約原保險金額即50萬元之單位即50（以萬元
    為單位）所得之金額為1,579,950 元（31,59950），另朱
    振瑞其於76年10月12日與被上訴人簽訂第2 份保約，且於93
    年8 月21日死亡，斯時第2 份保約已達第17年度（計算式：
    93－76＝17），依系爭死殘金額表所示，由第一回生命表至
    第二回生命表及第二回生命表至第三回生命表每萬元投保保
    額加大保額計為22,680元（10,878+11,802 （再以該金額乘
    以第二份保約原保險金額即500,000 元之單位即50（以萬元
    為單位），所得金額1,134,000 元（22,68050），正為被
    上訴人於朱振德、朱振瑞死亡時，分別給付上訴人之金額，
    益徵系爭已領金額乃生命表紅利所生之利益，且被上訴人業
    已如數給付。
  (三)上訴人復主張系爭已領金額來自保單紅利，亦即系爭死殘金
    額表所生利益，此種紅利與財政部強制要求保險業者應回饋
    保戶之生命表紅利不同，上訴人於本件請求者為被上訴人依
    財政部之強制規定，以生命表紅利為朱振德、朱振瑞另購之
    加大保額之利益云云，然為被上訴人所否認。經查：
    系爭死殘金額表乃以新舊生命表間之死亡率差額，就每年應
    增加被保險人當期之死亡或全殘廢保險金額所為之表列，即
    所謂生命表紅利乙節，業如前述；而生命表紅利乃以危險保
    額為計算基準，屬主管機關監督業者費率水準，而強制要求
    業者之回饋措施，並未含於原保險契約條款中，其性質與保
    單經營所生紅利性質，有所不同等情，有中華民國人壽保險
    商業同業公會97年3 月5 日壽會本字第97030866號函在卷可
    參（原審第132 頁），堪認系爭死殘金額表所生利益即生命
    表紅利，與保單紅利之性質截然不同，上訴人將二者混為一
    談，已屬無稽；況財政部強制要求保險業者回饋保戶者，乃
    生命表紅利產生之利益，與保單紅利無涉。上訴人主張被上
    訴人未給付之「紅利加大保額」，係上訴人誤將系爭條款第
    22條所指保單紅利亦解釋為有加大保額之適用，惟系爭保險
    契約條款第22條第1 項所定義之保單紅利為：﹝中央銀行核
    定之二年期儲蓄存款最高利率 (加權平均)－ 預定利率 (年
    息六厘)﹞ ×期中責任準備金＝本保險單應分配之紅利，係
    以利率及責任準備金為基礎，與前述特別紅利係以保費差額
    為基礎完全不同，又因系爭二件保單被保險人死亡時均尚於
    交費期間，依系爭保險契約條款第22條第2 項第1 款：「在
    交費期間中，係將每年紅利金額作為一次交付保險費，購買
    被保險人在本保險單交費期滿止之生存保險」，故保單紅利
    之給付方式即將其作為購買生存保險之保險費。至於所累積
    之保單紅利與生存保險金額間之換算方法，係依財政部80年
    12月31日臺財保第800484251 號函計算出紅利後，考量利差
    、死差、保單成本等因素，換購等價單位數之生存保額，此
    即如保單紅利購買生存保額明細表（本院卷第74頁）所示「
    當年度紅利」欄即為系爭保單應分配之保單紅利，而「累積
    生存保額」欄則為保單紅利可換購之生存保險保額，若被保
    險人於保單繳費期滿後仍生存，始依此保額給付生存保險金
    ，本件並不符合「保單繳費期滿後仍生存」之生存保險金給
    付要件，故被上訴人無給付生存保險金之責。上訴人泛稱被
    上訴人公司銷售之「新光吉利終身壽險」保單條款抵觸財政
    部相關規定，惟上訴人並未具體指出究係何條款違反何規定
    ，已非可取，而按因生命表紅利產生之利益即系爭上訴人已
    領金額，被上訴人均已如數給付上訴人，據上訴人自認在卷
    ，是上訴人上開主張，洵不足採。
  (四)上訴人既已自認系爭已領金額之性質為源於生命表紅利所生
    之利益，且該自認與事實相符，揆諸前揭說明，上訴人自不
    得事後撤銷自認，準此，上訴人主張被上訴人尚未給付生命
    表紅利所生之利益云云，即屬無據。上訴人之主張既無理由
    ，則兩造其餘協商之爭點，即無再論述之必要。
六、綜上所述，上訴人訴請被上訴人給付生命表紅利所生之保險
    利益，既經被上訴人給付，上訴人自不得再行請求。從而，
    上訴人本於生命表紅利所生之生存保險契約約定、保險法第
    34條第2 項規定。請求被上訴人應給付上訴人5,867,000 元
    及自起訴狀繕本送達翌日起至清償日止，按年利率10% 計算
    之利息，為無理由，原審為上訴人敗訴之判決，核無違誤，
    上訴意旨指摘原判決不當，求予廢棄為無理由，應予駁回。
據上論結：本件上訴為無理由，依民事訴訟法第449 條第1 項、
第78條，判決如主文。
中    華    民    國    98    年    6     月    3     日
                              民事第六庭
                                  審判長法官  許明進
                                  法      官  李炫德
                                  法      官  張明振
以上正本證明與原本無異。
如對本判決上訴，須於判決送達後20日內向本院提出上訴狀，其
未表明上訴理由者，應於上訴後20日內向本院提出上訴理由書（
均須按他造當事人之人數附繕本）。上訴時應提出委任律師或具
有律師資格之人之委任狀，並依附註條文規定辦理。
中    華    民    國    98    年     6    月    4     日
                                  書  記  官  熊惠津
附註：
民事訴訟法第466條之1：
對於第二審判決上訴，上訴人應委任律師為訴訟代理人，但上訴
人或其法定代理人具有律師資格者，不在此限。
上訴人之配偶、三親等內之血親、二親等內之姻親，或上訴人為
法人、中央或地方機關時，其所屬專任人員具有律師資格並經法
院認為適當者，亦得為第三審訴訟代理人。第１項但書及第２項
情形，應於提起上訴或委任時釋明之。


司法院資訊處製作；財團法人民間司法改革基金會備份。
